【裁判字號】    98,停,45
【裁判日期】    980603
【裁判案由】    聲請停止執行
【裁判全文】
臺北高等行政法院裁定
                                        98年度停字第45號
聲  請  人  華通實業股份有限公司
代  表  人  甲○○
相  對  人  臺北縣政府
代  表  人  乙○○（縣長）
代  理  人  王苑珊
            丙○○
上列當事人間聲請停止執行事件，聲請人聲請停止原處分之執行
，本院裁定如下：
    主  文
聲請駁回。
聲請程序費用由聲請人負擔。
    理  由
一、按「行政訴訟繫屬中，行政法院認為原處分或決定之執行，
    將發生難於回復之損害，且有急迫情事者，得依職權或依聲
    請裁定停止執行，但於公益有重大影響，或原告之訴在法律
    上顯無理由者，不得為之。」、「於行政訴訟起訴前，如原
    處分或決定之執行將發生難於回復之損害，且有急迫情事者
    ，行政法院亦得依受處分人或訴願人之聲請，裁定停止執行
    。但於公益有重大影響者，不在此限。」，行政訴訟法第
    116條第2項、第3項分別定有明文。故必須原處分或決定之
    執行將對聲請人發生難以回復之損害，情事急迫，且於公益
    不發生重大影響時，行政法院始得依前述規定，裁定停止執
    行。
二、聲請人聲請意旨略以：（聲請人未於調查程序期日到場，據
                          其前所提聲請狀及補充理由狀主張
                          如下）
  1.按行政訴訟起訴前，如原處分或決定之執行，將發生難於回
    復之損害，且有急迫情事者，行政法院亦得依受處分人及訴
    願人之聲請，裁定停止執行，行政訴訟法第116條第3項前段
    定有明文。次按土地徵收條例第9條第1項第1款規定徵收補
    償費發給完竣屆滿3年，未依徵收計畫開始使用者，原土地
    所有權人得於徵收公告之日起20年內，向該管主管機關申請
    照原徵收價額收回其土地。又按都市計畫法第83條第2項規
    定：「不依照核准計畫期限使用者，原土地所有權人得照原
    徵收價額收回其土地。」，合先敘明。
  2.再按最高行政法院97年度10月份庭長法官聯席會議97年10月
    21日會議決議，略以「．．．若市、縣地政機關未會同有關
    機關於徵收補償發給完竣一年內，依土地法第215條第3項規
    定逕行除去改良物，亦未依同法第238條規定代為遷移改良
    物，開始使用土地；需用土地人於上開期間內復未依徵收計
    畫之使用目的提起必要之訴訟，以求救濟，參照司法院釋字
    第534號解釋意旨，行使收回權之土地所人始收回其土地。
    」。司法院解釋有拘束全國各機關及人民之效力，各機關處
    理有關事項，自應依解釋意旨為之。
  3.經查，依三重市都市計畫公共設施保留地環河南路（正義南
    路－成功路）都市○○道路新建工程徵收土地計畫書（以下
    簡稱系爭徵收計劃書）所載三重市01-18-14徵收18公尺道路
    工程用地（以下簡稱系爭徵收土地）及其地上房屋（以下簡
    稱系爭房屋）共145筆，面積合計1,5180公頃，依都市計畫
    法第48條規定徵收（並無附帶徵收或區段徵收），施工期間
    自77年10月1日至97年9月30日止，為期20年。次查聲請人被
    徵收土地之地上建物，乃屬合法房屋，位於重測前三重市○
    ○○段同安厝小段51-15地號，嗣分割新地號為51-22、51-
    23等地號土地上，建號分別為0090號及0091號，現改為三重
    市○○○路段1903地號（以下簡稱系爭土地）。又查相對人
    本未對於系爭徵收土地之地上改良物進行拆除，然於聲請人
    依法於98年4月25日向相對人聲請收回被徵收土地同時，相
    對人即以98年5月6日北府地徵字第0980333166號函（以下簡
    稱相對人98年5月6日函）復聲請人應於98年5月27日親至現
    場會勘系爭徵收土地及地上物。詎料相對人暨三重市公所竟
    以98年5月15日北縣重工字第0980026749號函及第
    0980026755號函，通知逕行拆除系爭建物，是相對人及三重
    市公所所為執行顯然於法不合。
  4.再查系爭徵收土地之工程延宕，應可歸責於相對人之「執行
    怠惰」，此觀系爭徵收計畫書關於計劃進度係載以「工程視
    都市發展及財務狀況再行發包」等語，而系爭徵收土地歷經
    國內經濟最繁榮之80年代，相對人之「財源」當無問題；且
    三重地區之經濟發展蓬勃及人口之急速增加，乃有目共睹之
    事實，即可知曉。另觀相對人97年10月15日北府工務字第
    09707228411號執行拆除之公告（以下簡稱相對人97年10月
    15日公告），係令聲請人等應於97年11月17日前自行拆除，
    而系爭徵收計劃書核准施工期間係至97年9月30日止，是相
    對人施工期間已逾系爭徵收計畫書核准使用期間計47天，當
    然失其徵收之效力，聲請人自得依都市計畫法第83條第2項
    規定照原徵收價額收回其土地，相對人亦不得據之執行拆除
    系爭建物，至為顯然。且查相對人既未將系爭徵收土地地上
    系爭建物清除，何以進行「施工」？是相對人主張其已於97
    年9月26日施工主體工程，並無逾徵收計畫書所載期限問題
    云云，顯屬辯詞，殊不足採。
  5.又查系爭徵收計畫書原徵收18米土地，因部分徵收土地中心
    樁偏移而於82年5月8日依法撤銷「5公尺」土地之徵收，有
    臺灣省政府82年5月8日八二府地二字第37207號函影本1份可
    稽，嗣97年5月30日相對人北府地徵字第0970057181號公告
    再補徵收「5公尺」土地，是徵收土地仍應為18公尺，相對
    人卻違法溢徵房地南北側各5公尺土地，明顯侵害聲請人之
    財產權。從而上開已逾核准施工期間之系爭徵收計劃書，揆
    諸首揭法律規定及庭長法官聯席會議決議意旨，應屬無效。
    本件相對人於聲請人依法申請買回系爭徵收土地，並就系爭
    無效之徵收提起訴願之程序進行中，執意依失效且違法溢徵
    之系爭徵收計劃書拆除系爭建物，顯屬於法有違。
  綜上所述，聲請人為保障自身合法權益，避免相對人違法之執
  行對聲請人造成難以回復之損害，爰依行政訴訟法第116條第3
  項之規定向鈞院聲請停止原處分之執行。
三、相對人答辯意旨略謂：
  1.經查台北縣三重市（以下簡稱三重市○○○○路計畫道路（
    正義南路至成功路）為44年所劃設，寬度為18公尺，64年都
    市計畫再擴大為23公尺，於77年第一期公共設施保留地依據
    地籍圖辦理徵收，後因地籍與相對人發布之都市計畫樁位不
    符，產生3至5公尺不等之偏差，遂於82年依都市○○道路樁
    位辦理逕為分割完竣，故於此計畫道路西北側有5公尺用地
    需撤銷徵收，東南側有5公尺用地需補辦徵收。撤銷徵收部
    分於84年已撤銷完成，並於97年補辦徵收5米（忠孝橋至成
    功路）部分。本件徵收之時，徵收核准主管機關為台灣省政
    府，精省後，主管機關由臺灣省政府變更為內政部，法定效
    力及程序仍屬合法有效。本件都市○○道路開闢權責，相對
    人為主管機關，三重市公所為需地機關。
  2.次查環河南路（正義南路至成功路）乙案，奉臺灣省政府民
    國77年8月19日七七府地四字第88843號函核准徵收，經本府
    78年4月28日七七北府地四字第267482號函公告徵收，並補
    償完畢，於97年10月15日公告拆除，並以北府工務字第
    0970722841號公告函通知各業主限期97年11月17日前自行遷
    移該等地上物，逾期將執行強制清除作業。三重市公所於98
    年5月15日北縣重工字第0980026749號函通知各業主將於98
    年5月21日進行強制拆除，係已完成法定徵收程序。
  3.又查環河南路（忠孝橋至成功路）補辦徵收乙案，奉內政部
    97年4月3日台內地字第0970057181號函准予徵收，經本府97
    年5月30日北府地徵字第0970389450號函公告徵收，並補償
    完畢，於98年4月7日北府工規字第09802524101號公告拆除
    ，並以北府工規字第0980252410號函通知各業主限期98年5
    月10日前自行遷移該等地上物，逾期將執行強制清除作業。
    三重市公所於98年5月15日北縣重工字第0980026755號函通
    知各業主將於98年5月21日進行強制拆除，係已完成法定徵
    收程序。
  4.且查聲請人所有坐落臺北縣三重市○○○段同安厝小段51-
    15、51-22、51-16地號等3筆土地，已於78年6月7日領取地
    價補償費新台幣（下同）9,875,880元，經代扣土地增值稅
    1,114,965元後，實領8,760,915元，而聲請人之代表人甲○
    ○所有坐落臺北縣三重市○○○路248號建物亦於97年9月領
    取地上物救濟金7,438,832元在案。
  5.況查聲請人坐落臺北縣三重市○○○段同安厝小段51-15、
    51-22、51-16地號等3筆土地與代表人甲○○座落臺北縣三
    重市○○○路248號建物係屬環河南路（正義南路至成功路
    ）工程用地徵收範圍，聲請人之土地與建物均未涉環河南路
    （忠孝橋至成功路）補辦徵收範圍，故其對環河南路（忠孝
    橋至成功路）執行拆除工程聲請停止執行拆除係屬無理由。
  6.再查本件系爭土地及地上物亦已完成公告徵收並給付補償費
    完成徵收處分在案，依土地徵收條例第28條規定：「被徵收
    土地或土地改良物應受之補償費發給完竣或核定發給抵價地
    後，直轄巿或縣（巿）主管機關應通知土地權利人或使用人
    限期遷移完竣。應受領遷移費人無可考或所在地不明，致其
    應遷移之物件未能遷移者，直轄巿或縣（巿）主管機關應公
    告三十日限期遷移完竣。徵收範圍內應遷移之物件逾期未遷
    移者，由直轄巿或縣（巿）主管機關或需用土地人依行政執
    行法執行。」，系爭土地及地上物徵收處分機關原為臺灣省
    政府，精省後為內政部，本府據以北府工規字第0980252410
    函通知各業主限期自行遷移該等地上物，係屬徵收處分之後
    續執行命令，並非行政處分，其本非屬行政救濟範圍事項。
    是聲請人自應先向內政部提出撤銷徵收之訴願並一併提起停
    止執行聲請，方屬正辦。
  綜上所述，聲請人所聲請停止執行之三重市公所98年5月15日
  北縣重工字第0980026749號函及第0980026755號函，並非行政
  處分；且係為拆除該等已徵收地上物執行所為後續必要之程序
  ，目的在促進重大公共利益之實現，以利三重市○○○路計畫
  道路工程建設進行。本件土地徵收程序不惟已依法給予聲請人
  補償費，且事關公益，縱已執行拆除，聲請人系爭建物亦無聲
  請人所謂難以回復之損害可言，聲請人之聲請為無理由，自應
  予以駁回。
四、本院經查：
  (一)按土地徵收係指國家因公益需要，為興辦公共事業，對人民
    受憲法保障之財產權，經由法定程序予以剝奪之謂。是以，
    土地徵收係基於興辦有利於公益之公共事業之需要，國家始
    得依法律所定程序為之。準此，徵收係對財產權具目的性侵
    害，並非國家純粹取得財產權之工具，更非調整私益衝突之
    手段，而係為實現公益需要之不得已措施。次按法治國家之
    憲法及法律內涵，即顯現公益，是以確實執行法律，為實現
    公益之主要手段；且因公益原則為行政法上之重要原則，當
    私益與公益有所牴觸時，自應以保護公益為優先，況由於徵
    收係侵害財產權之最後不得已手段，故於徵收事件聲請停止
    執行對於公益是否影響重大或有可議，自應行利益衡量，殆
    無疑義。
  (二)緣三重市公所分別於98年5月15日以北縣重工字第
    0980026749號函及第0980026755號函（以下簡稱系爭三重市
    公所2函），致包括聲請人在內之三重市○○○路用地地上
    物各業主，以環河南路（正義南路至成功路、忠孝橋至成功
    路）工程用地及範圍內地上物業已完成徵收處分並發放補償
    費完峻在案，並經相對人公告分別應於97年11月17日及98年
    5月10日前自行遷移，業已屆期，配合工程進度，訂於98年5
    月21日起由相對人及三重市公所執行拆除等語。聲請人於接
    獲上開三重市公所書函後，向本院聲請在本件行政爭訟確定
    前，停止上開拆除作業之執行。
  (三)惟按行政訴訟法第116條第2項所謂之「難於回復之損害」，
    係指其損害不能回復原狀，或不能以金錢賠償，或在一般社
    會通念上，如為執行可認達到回復困難之程度而言。經查本
    件聲請人聲請聲明為「三重市公所98年5月15日北縣重工字
    第0980026749號函及第0980026755號函，在本件『收回被徵
    收土地』之行政爭訟確定前，停止強制拆除作業之執行。」
    ，是本件聲請人聲請停止執行之標的乃三重市公所所為系爭
    2函，應可確定。第以系爭三重市公所2函內容係訂於98年5
    月21日由相對人及三重市公所執行拆除環河南路（正義南路
    至成功路、忠孝橋至成功路）工程用地及範圍內地上物，徵
    諸首開說明，拆除地上物或建物，在一般社會通念上，並非
    不得以金錢補償，尚非屬所謂發生難以回復之損害，是本件
    客觀上並無「難於回復之損害」。且本件係為配合加速取得
    三重市都市計畫公共設施保留地，以利三重市○○○路計畫
    道路工程建設進行所為拆除，目的在促進重大公共利益之實
    現，若停止本件執行，自對公益有重大影響，加以聲請人向
    相對人聲請收回被徵收土地，與徵收之執行係屬二事，本不
    得混為一談，依前述公益原則優先，於兩相權衡之下，停止
    本件執行自屬於公益有重大影響，亦無捨公益而就私益之理
    。況聲請人所有坐落臺北縣三重市○○○段同安厝小段
    51-15、51-22、51-16地號等3筆土地與聲請人代表人甲○○
    所有坐落臺北縣三重市○○○路248號建物係屬環河南路（
    正義南路至成功路）工程用地徵收範圍，其土地與建物尚非
    屬環河南路（忠孝橋至成功路）補辦徵收範圍，是聲請人針
    對環河南路（忠孝橋至成功路）執行拆除工程部分，聲請停
    止執行拆除，顯屬無據。參以聲請人就系爭土地，前已於78
    年6月7日領取地價補償費9,875,880元，經代扣土地增值稅
    1,114,965元後，實領8,760,915元，且聲請人代表人甲○○
    就其所有坐落臺北縣三重市○○○路248號建物，亦於97年9
    月領取地上物救濟金計7,438,832 元在案，有聲請人及其代
    表人甲○○地價補償費領據、地上物救濟金領據影本各一份
    在卷足資參照，可見渠等所有不動產徵收皆已執行至相當程
    度，自無斷然停止之理。
  綜上所述，本件並無「難於回復之損害」之可言，與得停止執
  行之要件不合，聲請人之聲請為無理由，應予駁回。另聲請停
  止執行事件並非確定實體上權利之訴訟程序，聲請人所指原處
  分違誤等實體事項，並非本件程序所應審認，併此述明。
據上論結，本件聲請人之聲請為無理由，依行政訴訟法第104條
、民事訴訟法第95條、第78條裁定如主文。
中    華    民    國    98    年    6     月    3     日
                    臺北高等行政法院第六庭
                              審判長法  官  闕  銘  富
                                    法  官  許  瑞  助
                                    法  官  林  育  如
上為正本係照原本作成。
如不服本裁定，應於送達後10日內向本院提出抗告狀（須按他造
人數附繕本）。
中    華    民    國    98    年    6     月    3     日
                                    書記官  劉  育  伶


司法院資訊處製作；財團法人民間司法改革基金會備份。
